臺灣臺北地方法院刑事判決　　　　　　　 95年度訴字第475號
公　訴　人　臺灣臺北地方法院檢察署檢察官
被　　　告　壬○○原名謝銅銘.
選任辯護人　陳瑞和律師
被　　　告　辛○○原名楊玉琪.
　　　　　　甲○○
上列被告等因偽造文書等案件，經檢察官提起公訴（94年度偵字
第15380號），本院判決如下：
    主  文
壬○○共同意圖為自己不法之所有，以詐術使人將本人之物交付
，累犯，處有期徒刑拾月。
辛○○共同意圖為自己不法之所有，以詐術使人將本人之物交付
，處有期徒刑肆月，如易科罰金，以銀元參佰元即新臺幣玖佰元
折算壹日。
甲○○無罪。
    事  實
一、壬○○（本件行為時原名謝銅銘）於民國84年間，因違反公
    司法案件，經法院判處有期徒刑4月，如易科罰金，以銀元3
    百元折算1日確定，甫於85年5月14日易科罰金執行完畢，猶
    不知悔改；其於下列行為時，原任職於「彰誠有限公司」（
    下稱彰誠公司），於87年2月間，因欲與友人合資做生意需
    要資金，而有意向金融機構辦理信用貸款，其明知於86年度
    ，在彰誠公司任職之薪資所得僅新臺幣（下同）28萬8千元
    ，以該薪資所得並無法貸得所需資金款項，遂央求彰誠公司
    負責人丙○○，以公司名義開立薪資所得較高之各類所得扣
    繳暨免扣繳憑單（下稱扣繳憑單），便以向銀行辦理信用貸
    款，丙○○為公司之負責人，就公司據以開立與員工之扣繳
    憑單，為其業務上所製作之文書，有據實填載之義務，竟違
    背該義務而應允壬○○之請求，二人乃共同基於行使業務登
    載不實文書及意圖為自己不法所有之犯意，由丙○○虛偽製
    作壬○○於86年度受領彰誠公司給付之薪資64萬8千元此內
    容不實之扣繳憑單，交付與壬○○，由其於87年2月9日，持
    以向位於臺北市松山區○○○路○段171號之遠東國際商業銀
    行松山分行（下稱遠東銀行松山分行）辦理信用貸款貸款而
    行使之，致使遠東銀行松山分行人員陷於錯誤，於87年2 月
    11日核付貸款，因而詐得款項80萬元，足以生損害於遠東銀
    行松山分行對於金融交易管理及個人信用評估之正確性，暨
    彰誠公司核發扣繳憑單之正確性（本件丙○○共犯部分未據
    起訴）。
二、辛○○（本件行為時原名楊玉琪）與乙○○原為夫妻，乙○○於86年間，為「鴻鑫珠寶有限公司」之登記負責人（下稱
    鴻鑫珠寶公司，營業處所在臺北市○○街235號，於87年間
    ，該公司負責人變更為乙○○之兄吳竑圻），辛○○則在鴻
    鑫珠寶公司擔任銷售員，於87年8月間，乙○○需資金週轉
    ，惟因先前掛名為鴻鑫珠寶公司負責人，而無法以其名義向
    金融機構貸款，乙○○乃商得辛○○同意，以辛○○之名義
    向金融機構貸款週轉，乙○○遂透過友人介紹，認識某姓名
    年籍不詳之成年男子代辦業者，該男子乃至鴻鑫珠寶公司營
    業處所，向辛○○、乙○○收取辦理信用貸款所需之年度薪
    資證明及在職證明書，因86年度乙○○仍為鴻鑫珠寶公司負
    責人，是就扣繳憑單為其業務上所製作之文書，乙○○乃交
    付其業務上所製作內容真正之86年度辛○○在鴻鑫珠寶公司
    獲取薪資報酬為27萬元之扣繳憑單，及鴻鑫珠寶公司所出具
    真正之87年8月12日在職證明書與該代辦業者，惟因辛○○
    該年度之薪資總額無法貸得所需款項，該代辦業者乃要求乙○○出具空白扣繳憑單，乙○○、辛○○即已預見到該代辦
    業者會以填載不實薪資所得之方式申辦貸款，但為了順利貸
    得所需款項，乙○○、辛○○與該代辦業者乃共同基於行使
    業務登載不實文書及意圖為自己不法所有之犯意，乙○○仍
    應允提供斯時其業務上所應製作鴻鑫珠寶公司86年度給付辛○○薪資所得之空白扣繳憑單與該代辦業者，以供辦理貸款
    ，並約定事成後給付5萬元之報酬，辛○○明知上情仍應允
    配合本件辦理貸款所需之相關手續，該代辦業者乃據以製作
    鴻鑫珠寶公司86年度給付辛○○薪資總額為66萬3千5百元此
    內容不實之扣繳憑單，旋於87年8月17日，由該代辦業者持
    上開內容不實之扣繳憑單佯作財力證明及真正之在職證明書
    ，向遠東銀行松山分行辦理信用貸款而行使之，並由辛○○
    依通知而前往辦理對保手續，致使遠東銀行松山分行人員陷
    於錯誤，於87年8月20日核付貸款，因而詐得款項60萬元，
    足以生損害於遠東銀行松山分行對於金融交易管理及個人信
    用評估之正確性，暨鴻鑫珠寶公司核發扣繳憑單之正確性（
    本件乙○○共犯部分未據起訴）。
三、嗣因壬○○之貸款僅依約繳納至88年2月11日，辛○○之貸
    款僅依約繳款至88年9月15日，其後即均未再續繳，經遠東
    銀行人員向國稅局調得壬○○之86年度各類所得資料歸戶清
    單、辛○○86年度之真正扣繳憑單，察覺有異始知受騙，而
    循線查悉上情。
四、案經遠東銀行訴由法務部調查局臺北市調查處移送臺灣臺北
    地方法院檢察署檢察官偵查後起訴。
    理  由
壹、有罪（即被告壬○○、辛○○）部分：
一、訊據被告壬○○矢口否認有上開事實一所示共同行使業務登
    載不實文書及詐欺取財等犯行，辯稱：伊當時是在彰誠公司
    上班，本件伊辦理貸款所提出之扣繳憑單，確實是彰誠公司
    負責人丙○○開立，且伊該年度在公司任職之薪資所得，金
    額確實為64萬8千元，內容並無任何不實，又伊本件貸款後
    ，均按時償還本金及利息達12期，亦無詐欺取財之意圖云云
    。然查：
    (一)被告壬○○於上開時間任職於彰誠公司，因與友人合資生
      意需要資金，而有意向銀行辦理信用貸款，遂要求彰誠公
      司負責人丙○○出具薪資證明，丙○○乃開立86年度彰誠
      公司給付之薪資64萬8千元之扣繳憑單，交付與被告壬○○，由其執以向遠東銀行松山分行辦理信用貸款，經審核
      後據以撥發款項80萬元等情，迭據被告壬○○於偵、審中
      供承不諱，且經證人丙○○於本院審理時證述屬實（見本
      院96年1月25日審判筆錄），並有遠東銀行所檢附本件申
      辦貸款之自然人貸款徵信調查表、該扣繳憑單及授信動用
      申請書等（見外放之刑事告訴狀第144、145、149頁）附
      卷可稽。本件係因被告壬○○之貸款僅依約繳納至88年2
      月11日，其後即未再續繳，經遠東銀行人員向國稅局調得
      被告壬○○之86年度各類所得資料歸戶清單，其該年度自
      彰誠公司獲得之薪資所得僅28萬8千元等節，則有遠東銀
      行所出具本件貸款繳納明細表、被告壬○○之86年度各類
      所得資料歸戶清單等（見同上告訴狀第5、150頁）在卷足
      憑。足見被告壬○○據以申請信用貸款之扣繳憑單，其內
      容確有不實。
    (二)被告壬○○雖以前詞辯稱該扣繳憑單為其實際薪資所得，
      並以證人丙○○為證；而證人丙○○就此於本院審理時亦
      附和被告壬○○所述，證稱：被告壬○○每月薪水大約6
      萬元到8萬元之間，該扣繳憑單是伊開立的，內容實在云
      云。惟查，經本院依職權調取被告壬○○86年度綜合所得
      稅核定通知書，被告壬○○86年度自彰誠公司之薪資所得
      額確為28萬8千元，有財政部臺北市國稅局內湖稽徵所95
      年7月12日財北國稅內湖綜所二字第0950010908號函及所
      檢附之該年度核定通知書（見本院卷(一)第197、198頁）附
      卷可稽。何以就被告壬○○自彰誠公司實際薪資所得，經
      核定之稅籍資料竟與證人丙○○前揭開立之扣繳憑單，二
      者有所不同，證人丙○○就此顯然無法自圓其說。證人丙○○就此於本院審理時雖證稱：伊公司的帳都是交給會計
      師報，可能是會計師漏報云云。但查，員工之薪資所得，
      係公司之營運支出，得以作為進項憑證，據以申報而節省
      公司之稅捐，故就一般實務常見之運作情形，鮮少有公司
      會將實際支付與員工之薪資短報，以致多負擔營業稅捐，
      是證人丙○○此部分之證述，已與常情有違。再參以證人
      丙○○就其擔任彰誠公司負責人期間之每月薪資僅3萬餘
      元，而與被告壬○○職位相當、斯時同在彰誠公司任職之
      人丁○○每月薪資亦僅將近4萬元，此節分據渠等於本院
      審理時證述在卷（見本院96年1月25日審判筆錄），何以
      唯獨被告壬○○之薪資竟高於公司負責人，亦高於職位相
      當之其餘員工？是本件當係證人丙○○應被告壬○○所託
      ，為辦理本件貸款而開立之前揭扣繳憑單，其上所填載之
      薪資總額內容有所不實，證人丙○○前揭於本院審理時之
      證述，自係為了避免己身就本件應負之共犯責任，而為迴
      護被告壬○○之詞，核與卷附事證未合，自難據以為有利
      於被告壬○○之認定。
    (三)依卷附之遠東銀行消費者小額貸款準則（見本院卷(一)第
      178頁），係按申請對象與借款人信用評分之不同，核定
      貸款項目與金額及貸款期限，最高金額為80萬元，每月償
      付本息不得超過其月平均收入三分之一。故該銀行決定是
      否核貸信用貸款、決定核撥之金額、分期償還之期數，既
      以申請人之實際收入所得為主要依據，本件又係以內容不
      實之扣繳憑單據以申請貸款，不僅足以生損害於製作名義
      人彰誠公司核發扣繳憑單之正確性，且足以生損害於遠東
      銀行松山分行對於金融交易管理及個人信用評估之正確性
      。是該銀行因此信用評比產生錯誤，始核准貸放款項，本
      件自有以內容不實扣繳憑單而詐取貸款之不法所有意圖，
      至為明確。故縱令被告壬○○前揭抗辯：本件貸款後，伊
      有按時償還本金及利息達12期云云，並提出其給付該分期
      款項之銀存摺明細影本（見本院卷(一)第104至108頁）為證
      ，然本件既係以內容不實之扣繳憑單此不法手段，詐得銀
      行核撥款項，其行為之初即有不法所有意圖，自不因其事
      後僅依約給付部分期數貸款而得以解免詐欺罪責。
二、訊據被告辛○○矢口否認有上開事實二所示共同行使業務登
    載不實文書及詐欺取財等犯行，辯稱：本件是伊前夫乙○○
    需款項週轉，要以伊名義辦理貸款，伊才同意，伊只是配合
    辦理貸款手續，至於整個過程都是乙○○在處理，伊並不知
    情云云。然查：
    (一)被告辛○○與乙○○於本件行為時原為夫妻，乙○○於86
      年間為鴻鑫珠寶公司之負責人，被告辛○○則在鴻鑫珠寶
      公司擔任銷售員，於87年間，該公司負責人變更為乙○○
      之兄吳竑圻，而86年度乙○○仍為鴻鑫珠寶公司負責人，
      故該年度鴻鑫珠寶公司給付與被告辛○○薪資報酬之扣繳
      憑單，係以乙○○為公司負責人所出具，該年度所獲取之
      真正薪資報酬為27萬元等事實，業據證人乙○○於偵、審
      中證述在卷（見外放之調查卷宗第168至169頁，偵查卷第
      154至155頁，本院96年2月14日審判筆錄），並有鴻鑫珠
      寶公司所出具與被告辛○○真正之86年度扣繳憑單（見外
      放之刑事告訴狀第101頁）附卷可稽。
    (二)本件係因乙○○需資金週轉，惟因先前掛名為鴻鑫珠寶公
      司負責人，而無法以其名義向金融機構貸款，乙○○乃商
      得被告辛○○之同意，以被告辛○○之名義向金融機構貸
      款週轉等情，則迭據被告辛○○於偵、審中供承不諱，且
      經證人乙○○於偵、審中證述屬實。乙○○乃因此透過友
      人介紹，認識某男子代辦業者，該男子至鴻鑫珠寶公司營
      業處所，向其收取辦理信用貸款所需之年度薪資證明及在
      職證明書，乙○○乃交付上開內容真正之86年度被告辛○○在鴻鑫珠寶公司獲取薪資報酬之扣繳憑單，及鴻鑫珠寶
      公司所出具真正之87年8月12日在職證明書，因被告辛○○該年度之真正薪資總額無法貸得所需款項，該代辦業者
      乃要求乙○○出具空白扣繳憑單，乙○○為了順利貸得所
      需款項，仍應允提供斯時其業務上所應製作鴻鑫珠寶公司
      86 年度給付辛○○薪資所得之空白扣繳憑單與該代辦業
      者，以供辦理貸款，並約定事成後給付5萬元之報酬，該
      代辦業者乃據以製作鴻鑫珠寶公司86年度給付辛○○薪資
      總額為66萬3千5百元此內容不實之扣繳憑單，由該代辦業
      者持上開內容不實之扣繳憑單佯作財力證明及真正之在職
      證明書，向遠東銀行松山分行辦理信用貸款貸款，之後由
      被告辛○○依通知而前往辦理對保手續，遠東銀行松山分
      行因此核付貸款60萬元等節，則據證人乙○○於偵、審中
      證述明確，並有遠東銀行所檢附本件申辦貸款之自然人貸
      款徵信調查表、該內容不實之扣繳憑單、真正之在職證明
      書及授信動用申請書等（見上開外放之告訴狀第95至97、
      100頁）在卷足憑。
    (三)依卷附之遠東銀行消費者小額貸款準則，係按申請對象與
      借款人信用評分之不同，核定貸款項目與金額及貸款期限
      ，最高金額為80萬元，每月償付本息不得超過其月平均收
      入三分之一。故該銀行決定是否核貸信用貸款、決定核撥
      之金額、分期償還之期數，既以申請人之實際收入所得為
      主要依據，本件又係以內容不實之扣繳憑單據以申請貸款
      ，不僅足以生損害於製作名義人鴻鑫珠寶公司核發扣繳憑
      單之正確性，且足以生損害於遠東銀行松山分行對於金融
      交易管理及個人信用評估之正確性。是該銀行因此信用評
      比產生錯誤，始核准貸放款項，本件自有以內容不實扣繳
      憑單而詐取貸款之不法所有意圖，至為明確。
    (四)被告辛○○雖辯稱：伊只是出名為借款人，伊對本件貸款
      程序毫不知情，均係由乙○○辦理云云，而否認就上開以
      內容不實扣繳憑單詐取貸款之行為有犯意聯絡及行為分擔
      。但查，依證人乙○○於法務部調查局臺北市調查處詢問
      時所述：當時伊提供該男子兩份薪資扣繳憑單，一分係伊
      太太辛○○86年度鴻鑫珠寶公司開立之薪資扣繳憑單，上
      載之給付總額約為20餘萬，因擔心貸款不成，所以該男子
      要求伊再提供一份蓋有鴻鑫珠寶公司大小印章之空白薪資
      扣繳憑單，由他視情況填寫等語，於本院審理時所述：（
      你交付資料給辦貸款的人時，辛○○有無去？）他是到伊
      公司拿的，辛○○也在場，（當時你們交付了哪些資料？
      ）在職證明、扣繳憑單、還有貸款申請書，（你們扣繳憑
      單總共交了幾張？）2張…一張空白，1張20幾萬元等語。
      是在該代辦業者前來向乙○○收取本件信用貸款所需之扣
      繳憑單及在職證明時，因被告辛○○該年度實際薪資收入
      恐無法貸得所需款項，該男子要乙○○另行出具鴻鑫珠寶
      公司名義之空白扣繳憑單，此時被告辛○○均在場見聞，
      難謂其對於該代辦業者會以在該空白扣繳憑單填載不實薪
      資所得之方式申辦貸款一事毫不知情。參以本件約定好事
      成給付給該代辦業者之報酬為5萬元，已如前述，此與被
      告辛○○86年度之實際薪資相較，接近2個月之薪資額。
      以被告辛○○當時為在職場工作之人，又其夫妻當時需資
      金週轉，何以在需款孔急之情況下，在僅將文件交付代辦
      業者向銀行申請辦理貸款，即需支付代辦業者將近其2個
      月薪水之高額佣金，其對於該代辦業者所欲用以申請貸款
      相關手法之合法性當有所合理懷疑。是被告辛○○既已預
      見及此，仍在其後配合辦理本件信用貸款所需之相關手續
      ，甚至在銀行核准欲撥付本件貸款、通知被告辛○○前來
      對保時，其還前往辦理對保，顯見被告辛○○就上開行為
      事先知情而有犯意聯絡，並依此而為行為分擔，至為明確
      ，其就此辯稱不知情云云，自難憑信。
綜上事證，本件被告壬○○、辛○○前揭否認犯罪之辯解，均屬
臨訟飾卸之詞，難以憑採，渠等上開共同行使業務登載不實文書
及詐欺取財等犯罪事實，均已經證明，應依法論科。
三、新舊法比較適用：
    (一)查被告壬○○、辛○○行為後，刑法業於94年2月2日修正
      公布，95年7月1日起施行。按行為後法律有變更者，適用
      行為時之法律，但行為後之法律有利於行為人者，適用最
      有利於行為人之法律，修正後刑法第2條第1項定有明文。
      此條規定係規範行為後法律變更所生新舊法律比較適用之
      準據法，本身尚無新舊法比較之問題，於新法施行後，應
      一律適用新法第2條第1項之規定，為「從舊從輕」之比較
      。而本次法律變更，比較時應就罪刑有關之共犯、未遂犯
      、想像競合犯、牽連犯、連續犯、結合犯，以及累犯加重
      、自首減輕暨其他法定加減原因（如身分加減）與加減例
      等一切情形，綜其全部罪刑之結果而為比較（最高法院95
      年5月23日95年度第8次刑庭會議決議參照）。從而：
      1.刑法第339條第1項之詐欺取財罪，法定刑為5年以下有
        期徒刑、拘役或科或併科1千元以下罰金；刑法第216條
        、第215條之行使業務登載不實之文書罪，法定刑為3年
        以下有期徒刑、拘役或5百元以下罰金；比較修正後刑
        法施行法所增訂第1條之1規定「中華民國九十四年一月
        七日刑法修正施行後，刑法分則編所定罰金之貨幣單位
        為新臺幣。九十四年一月七日刑法修正時，刑法分則編
        未修正之條文定有罰金者，自九十四年一月七日刑法修
        正施行後，就其所定數額提高為三十倍。但七十二年六
        月二十六日至九十四年一月七日新增或修正之條文，就
        其所定數額提高為三倍」，修正後刑法施行法第1條之1
        第2項與罰金罰鍰提高標準條例第1條，因上開二罪罰金
        刑之最高額度均屬相同，並非刑罰法令之變更，無刑法
        第2條第1項比較新舊法之適用，應適用裁判時之刑法施
        行法第1條之1（最高法院95年度第21條刑事庭會議決議
        參照）。另刑法第33條第5款修正為「主刑之種類如下
        ：五、罰金：新臺幣一千元以上，以百元計算之」，是
        依修正後之法律，刑法第339條第1項詐欺取財罪、第
        216條、第215條行使業務登載不實文書罪所得科處之罰
        金刑最低則均為新臺幣1千元，與本件行為時之罰金罰
        鍰提高標準條例第1條前段規定之提高倍數10倍及修正
        前刑法第33條第5款規定之罰金最低額銀元1元即新臺幣
        3元相比較，自以本件行為時關於刑法第33條第5款規定
        科處罰金刑之法律較為有利。
      2.修正施行前刑法第55條後段牽連犯之規定業經修正公布
        刪除，此刪除雖非犯罪構成要件之變更，但顯已影響行
        為人刑罰之法律效果，自屬法律有變更。修正前刑法第
        55條牽連犯規定，係從一重罪處斷；而上開規定於修正
        刪除後，刑法就行為罪數，除接續犯、想像競合犯、結
        合犯等實質上或裁判上一罪，以一罪論處原則上採取一
        罪一罰及數罪併罰，故修正前之處罰結果，顯較修正刑
        法規定一罪一罰或數罪併罰較為有利。
      3.綜合上述各條文修正前、後之比較，自應整體適用被告
        行為時之法律，即修正前刑法之相關規定及罰金罰鍰提
        高標準條例第1條前段規定，對被告較為有利。
    (二)又修正後刑法第2 條第1 項之規定，係規範行為後「法律
      變更」所生新舊法比較適用之準據法，故如新舊法處罰之
      輕重相同，即無比較適用之問題，非此條所指之法律有變
      更，即無本條之適用，應依一般法律適用原則，適用裁判
      時法（最高法院95年第21次刑事庭會議紀錄參照）。查：
      1.刑法第28條共犯之規定，於修正前規定為「二人以上共
        同實施犯罪之行為者，皆為正犯」，修正施行後之規定
        則為「二人以上共同實行犯罪之行為者，皆為正犯」，
        本條之修正理由係為排除陰謀共同正犯、預備共同正犯
        於本條所規定之正犯之外。
      2.修正前刑法第31條第1項原規定：「因身分或其他特定
        關係成立之罪，其共同實施或教唆幫助者，雖無特定關
        係，仍以共犯論」，而於修正後，條文內容變更為：「
        因身分或其他特定關係成立之罪，其共同實行、教唆或
        幫助者，雖無特定關係，仍以正犯或共犯論。但得減輕
        其刑」，因本條係規範正犯與共犯之身分或特定關係，
        故配合刑法第28條至第30條之修正，將文字修正為實行
        ，另於但書增訂得減輕其刑之規定。被告壬○○、辛○○分別與丙○○、乙○○共犯本案，就行使業務登載不
        實文書（即扣繳憑單部分），無論依修正前後之刑法第
        31條第1項規定，均應論以共同正犯，並無有利或不利
        之情形。
      3.被告壬○○行為時之刑法第47條規定：「受有期徒刑之
        執行完畢，或受無期徒刑或有期徒刑一部之執行而赦免
        後，5年以內再犯有期徒刑以上之罪者，為累犯，加重
        本刑至2分之1。」，修正後之刑法第47條第1項則規定
        ：「受徒刑之執行完畢，或一部之執行而赦免後，5年
        以內故意再犯有期徒刑以上之罪者，為累犯，加重本刑
        至2分之1。」。本件被告壬○○有如上所載之犯罪科刑
        執行情形，此有臺灣高等法院被告前案紀錄表在卷可按
        ，其於受有期徒刑之執行完畢後，5年內再故意犯本件
        有期徒刑以上之罪，不論依修正前、後之規定，均構成
        累犯。
      4.上開條文之修正或屬法理之明文化，或無有利、不利之
        情形，無新舊法比較之問題，按上所述，自應逕行適用
        裁判時法。
四、按薪資之支付、扣繳憑單之掣發，係附隨公司主要業務所必
    須之業務，丙○○、乙○○於前揭出具公司扣繳憑單時，既
    分別為公司負責人，是就扣繳憑單之製作，自係渠等業務上
    所應製作之文書，故就公司支付與被告壬○○、辛○○之薪
    資，渠等自有按實登載之義務，惟竟為了辦理本件信用貸款
    而為不實填載，自足以生損害於公司核發該扣繳憑單之正確
    性，及遠東銀行松山分行對於金融交易管理及個人信用評估
    之正確性；被告壬○○、辛○○雖非該業務之人，惟既分別
    與公司負責人之丙○○、乙○○共犯本件，是依修正後刑法
    第31條第1項之規定，仍得以共犯論。是核被告壬○○就上
    開事實一所為、被告辛○○就上開事實二所為，均係犯刑法
    第339條第1項之詐欺取財罪及第216條、第215條之行使業務
    上登載不實文書罪；本件業務登載不實文書之低度行為，為
    其後之行使高度行為所吸收，不另論罪。被告壬○○就上開
    事實一所示與證人丙○○，被告辛○○就上開事實二所示與
    證人乙○○及該代辦業者之成年男子間，分別具有犯意聯絡
    、行為分擔，為共同正犯。被告壬○○、辛○○所犯上開二
    罪間，有方法、目的之牽連關係，應依行為時刑法第55條之
    規定，從一重之詐欺取財罪處斷。本件就上開製作扣繳憑單
    部分，係被告壬○○、辛○○分別與業務上有權製作之人共
    犯，業據認定如前，是就該文書之製作，係屬有權製作，僅
    係內容登載不實，應屬刑法業務登載不實文書之範疇，公訴
    人認此部分係犯刑法第216條、第210之行使偽造私文書罪，
    尚有未洽，然此部分事實業經本院於審理時實質調查，且予
    以公訴人及被告壬○○、辛○○辯論之機會，故對於被告壬○○、辛○○防禦權之行使並無妨礙，爰於基本事實同一之
    範圍內，變更公訴人此部分所引之起訴法條（最高法院93臺
    上332號判決要旨參照）。查被告壬○○有事實欄一所示刑
    事前案紀錄並經論罪科刑執行完畢，有臺灣高等法院被告前
    案紀錄表可按，其前受有期徒刑執行完畢後，5年以內故意
    再犯本件有期徒刑以上之罪，為累犯，應依修正後刑法第47
    條第1項之規定，加重其刑。審酌本件被告壬○○、辛○○
    以內容不實之扣繳憑單，分別詐得款項為80萬元、60萬元，
    本件貸得款項僅依約為部分清償，至96年1月25日為止，尚
    分別積欠本金72萬6千265元、44萬2千631元未為清償，有告
    訴人遠東銀行代理人於本院該審理期日當庭所提之繳款狀況
    表可按，被告壬○○、辛○○犯後又不知悔改，猶飾詞否認
    ，態度不佳，但念及被告辛○○是為了前夫乙○○經濟週轉
    ，才為本件共犯之參與程度等一切情狀，分別量處如主文所
    示之刑，以示懲儆。就被告辛○○所處之刑易科罰金折算標
    準部分，查本件被告辛○○行為時之刑法第41條第1項前段
    規定：「犯最重本刑為五年以下有期徒刑以下之刑之罪，而
    受六個月以下有期徒刑或拘役之宣告，因身體、教育、職業
    、家庭之關係或其他正當事由，執行顯有困難者，得以一元
    以上三元以下折算一日，易科罰金。」，又依修正前罰金罰
    鍰提高標準條例第2條前段（現已刪除）規定，是本件行為
    時之易科罰金折算標準，應以銀元300元即新臺幣900元折算
    1日；惟修正後刑法第41條第1項前段則規定：「犯最重本刑
    為五年以下有期徒刑以下之刑之罪，而受六個月以下有期徒
    刑或拘役之宣告者，得以新臺幣一千元、二千元或三千元折
    算一日，易科罰金」。比較修正前後之易科罰金折算標準，
    自以修正前之規定，較為有利，是依修正後刑法第2條第1項
    前段之規定，本件應依行為時刑法第41條第1項前段規定，
    定其折算標準。
貳、無罪（即被告甲○○）部分：
一、公訴意旨略以：被告甲○○明知其在綠力企業股份有限公司
    （下稱綠力公司）86年度之實際年薪僅6萬9千558元，其資
    力不足，無法透過合法管道向正常之金融機構貸得所需款項
    ，竟意圖為自己不法之所有，與代辦業者基於犯意聯絡及行
    為分擔，於87年10月間，由代辦業者製作綠力公司86年度給
    付其年薪87萬545元之扣繳憑單，持以向遠東銀行松山分行
    辦理信用貸款，並配合代辦業者之指示，熟記上開不實之內
    容資料，而在徵信調查表上虛偽填載不實之年薪並簽名，致
    遠東銀行松山分行陷於錯誤，而於87年10月12日核准貸款，
    共計詐得款項40萬元；因認被告甲○○所為涉有刑法第216
    條、第210條之行使偽造私文書及刑法第339條第1項之詐欺
    取財等罪嫌。
二、訊據被告甲○○堅詞否認有公訴人上開所指犯行，辯稱：伊
    本件委請代辦業者申辦信用貸款，係提供86年度分別在慶宜
    電子股份有限公司（下稱慶宜公司）、綠力公司任職之扣繳
    憑單，該年度受薪金額二者合計已逾本件貸款金額，伊並無
    與代辦業者共同偽造前揭扣繳憑單之必要，況且，伊本件貸
    款後即依約繳納至89年底，並無詐欺取財之犯意等語。
三、公訴人認被告甲○○涉有上開犯行，係以：(一)被告甲○○於
    偵查中自白透過代辦業者向遠東銀行松山分行辦理信用貸款
    ；(二)證人即遠東銀行松山分行受理本件信用授信人員戊○○
    於偵查中之證述；(三)證人即遠東銀行松山分行受理本件徵信
    人員陳永堯、孫建平於偵查中之證述；(四)辦理本件貸款所檢
    附之不實扣繳憑單，及被告甲○○於綠力公司任職真正受薪
    之扣繳憑單等為主要論據。
四、按犯罪事實應依證據認定之，無證據不得認定犯罪事實；又
    不能證明被告犯罪或其行為不罰者，應諭知無罪之判決；刑
    事訴訟法第154條第2項、第301條第1項分別定有明文。次按
    認定不利於被告之事實，須依積極證據，苟積極證據不足為
    不利於被告事實之認定時，被告之抗辯或反證縱屬虛偽，仍
    不能以此資為積極證據應予採信之理由，即應為有利於被告
    之認定，更不必有何有利之證據，最高法院30年上字第482
    號著有判例。又事實之認定，應憑證據，如未能發現相當證
    據，或證據不足以證明，自不能以推測或擬制之方法，為裁
    判基礎；且認定被告犯罪事實所憑證據，雖不以直接證據為
    限，即間接證據亦包括在內，然不論直接證據或間接證據，
    其為訴訟上之證明，須於通常一般之人均不致有所懷疑，而
    得確信其為真實之程度者，始得據為有罪之認定，倘其證明
    尚未達到此一程度，而有合理之懷疑存在而無從使事實審法
    院得有罪之確信時，即應由法院為諭知被告無罪之判決，此
    有最高法院40年臺上字第86號、76年臺上字第4986號等判例
    意旨可資參照。經查：
    (一)被告甲○○於前揭時間，委由位於臺北市○○區○○路上
      之某代理申辦公司，向遠東銀行松山分行辦理本件信用貸
      款，經該行審核後撥發上開款項等事實，固據被告甲○○
      於偵查中坦承不諱，並有遠東銀行松山分行所檢附本件申
      辦信用貸款所填載之自然人貸款徵信調查表、授信動用申
      請書等（見外放之刑事告訴狀第32、37頁）附卷可稽。又
      被告甲○○86年度於綠力公司之實際受薪為6萬9千558元
      ，而本件據以申辦信用貸款所檢附之扣繳憑單年薪卻為87
      萬545元，有各該扣繳憑單（見同上告訴狀第33、38頁）
      附卷可稽。又依證人即綠力公司負責人庚○○、證人即綠
      力公司當時被告甲○○之主管己○○於本院審理時所述（
      見本院96年1月25日審判筆錄），被告甲○○該年度於綠
      力公司之薪資總額未達到前揭所載之87萬元。是本件據以
      向遠東銀行松山分行申辦信用貸款所檢附之扣繳憑單，固
      可認並非真正綠力公司所製作而有偽造之情。然被告甲○○就此則以前詞否認與該代辦業者有共犯之情，按前所述
      ，自應有積極證據加以證明，尚難僅以被告甲○○係委託
      代辦業者辦理，即據以推認其明知代辦過程必係以偽造薪
      資所得不法手段為之，而有共犯之犯意聯絡。
    (二)依證人戊○○於偵查及本院審理中所述（見偵查卷第201
      頁，本院96年1月25日審判筆錄），僅能證明本件信用貸
      款是由代辦業者送件，並檢附辦理信用貸款所需之前揭扣
      繳憑單、徵信調查表。是就該扣繳憑單、徵信調查表之製
      作，被告甲○○與是否該代辦業者共同為之，依證人戊○○所述，並無法證明。又依證人陳永堯、孫建平於偵查中
      所述（見偵查卷第203至204頁），渠等僅係就申請人有無
      實際在該公司任職徵信，並不會去確認申請者之實際薪資
      ，亦無從判斷所檢附之扣繳憑單是否真實。故本件是否有
      公訴人上開所指，被告甲○○明知代辦業者前揭所據以檢
      附之薪資扣繳憑單係屬偽造，為了辦理本件信用貸款，猶
      配合辦理申辦信用貸款所需手續等事實，依證人陳永堯及
      孫建平於偵查中之證述，亦屬無法證明。
    (三)依前揭卷附徵信調查表、授信動用申請書所載，本件被告
      甲○○所欲申請之信用貸款金額為50萬元，遠東銀行松山
      分行經徵信後，實際據以核撥之金額為40萬元。而被告甲○○於86年度分別自綠力公司、慶宜公司受薪金額為6萬9
      千558元、37萬9千677元，有各該扣繳憑單（見外放之刑
      事告訴狀第38、39頁）可按。是以被告甲○○86年之實際
      受薪所得，合計已逾40萬元，其執該真正之扣繳憑單，應
      即得以貸得本件所需款項。則其不僅並無公訴人上開所指
      資力不足無法向金融機構貸得款項之情，且其是否會與該
      代辦業者以前揭偽造薪資所得之不法方式申辦本件貸款，
      而與該代辦業者有犯意聯絡，實有疑問。又本件之貸款償
      還期限，係自87年10月12日起至94年10月12日止，共計7
      年，被告甲○○自取得本件貸款金額後，均依約繳納款項
      直至90年9月28日，有前揭授信動用申請書及遠東銀行所
      檢附之本件貸款繳納明細表（見同上刑事告訴狀第5頁反
      面）在卷足憑。則以被告甲○○繳納本件貸款期數達36期
      ，將近本件貸款之一半期數，是若被告甲○○自始有意以
      偽造薪資所得詐領貸款，當不至於為如此持續而長期數之
      繳納分期款項。
    (四)綜上所述，公訴人所舉之證據方法，均尚不足以證明被告
      甲○○與該代辦業者確有共同以偽造之扣繳憑單詐取信用
      貸款之事實，而被告甲○○否認犯罪之辯解，又有如前述
      可信之處，此外，本院復查無其他積極證據足資證明被告
      甲○○有公訴意旨所指行使偽造私文書及詐欺取財等犯行
      ，按諸上開說明，自應為無罪諭知。
參、據上論斷，應依刑事訴訟法第299條第1項前段、第300條、
    第301條第1項，刑法2條第1項、第28條、第216條、第215條
    、第339條第1項、第47條第1項，修正前刑法第55條、第41
    條第1項前段，刑法施行法第1條之1，修正前罰金罰鍰提高
    標準條例第2條，現行法規所定貨幣單位折算新臺幣條例第2
    條，判決如主文。
中　　華　　民　　國　　96　　年　　3 　　月　　14　　日
　　　　　　　　　刑事第七庭    審判長法　官　梁耀鑌
                                      法  官  余明賢
                                      法  官  許泰誠
以上正本證明與原本無異。
如不服本判決，應於判決送達後10日內，向本院提出上訴狀。
　　　　　　　　　　　　　　　　      書記官　劉麗英
中　　華　　民　　國　　96　　年　　3 　　月　　14　　日
